ACORDAO-COMPLETO-2321658

ACÓRDÃO 4326/2019 ATA 19/2019 - PRIMEIRA CÂMARA

VISTOS, relatados e discutidos estes autos de tomada de contas especial instaurada pela Fundação Nacional de Saúde (Funasa) , em razão da não consecução dos objetivos pactuados no Termo de Compromisso 69/2009 (Siafi 657647) , cujo objeto foi a execução de sistema de abastecimento de água no Município de Sapé/PB;
ACORDAM os Ministros do Tribunal de Contas da União, reunidos em sessão da Primeira Câmara, ante as razões expostas pelo Relator, em:
9.1. considerar revéis o Sr. João Clemente Neto e a empresa Conserv - Construções e Serviços Ltda., para todos os efeitos, com fundamento no art. 12, § 3º, da Lei 8.443/1992, dando-se prosseguimento ao processo;
9.2. excluir o Município de Sapé/PB da relação processual;
9.3. julgar irregulares as contas do Sr. João Clemente Neto e da empresa Conserv - Construções e Serviços Ltda., com fundamento nos arts. 1º, inciso I, 16, inciso III, “c” e § 2º, 19 e 23, inciso III, da Lei 8.443/1992, e condená-los, em regime de solidariedade, ao pagamento das quantias a seguir especificadas, com a fixação do prazo de quinze dias, a contar da notificação, para que comprovem, perante o Tribunal (art. 214, inciso III, alínea “a”, do Regimento Interno do TCU) , o recolhimento das dívidas à Funasa, atualizadas monetariamente e acrescidas dos juros de mora, calculados a partir das datas discriminadas, até a data do recolhimento, na forma prevista na legislação em vigor:
	DATA
	VALOR (R$) 

	19/4/2012
	401.580,41

	2/5/2012
	419.368,58

	10/8/2012
	133.051,01

9.4. aplicar ao Sr. João Clemente Neto e à empresa Conserv - Construções e Serviços Ltda., a multa individual prevista no art. 57 da Lei 8.443/1992, no valor de R$ 300.000,00 (trezentos mil reais) para cada responsável, com a fixação do prazo de quinze dias, a contar das notificações, para comprovarem, perante o Tribunal (art. 214, inciso III, alínea “a”, do Regimento Interno) , o recolhimento das dívidas ao Tesouro Nacional, atualizadas monetariamente, desde a data do presente acórdão até a dos efetivos recolhimentos, se forem pagas após o vencimento, na forma da legislação em vigor:
9.5. autorizar a cobrança judicial das dívidas, caso não atendidas as notificações, nos termos do art. 28, inciso II, da Lei 8.443/1992, c/c o art. 219, inciso II, do Regimento Interno do TCU;
9.6. encaminhar cópia desta deliberação ao Procurador-Chefe da Procuradoria da República no Estado de Minas Gerais, nos termos do art. 16, § 3º, da Lei 8.443/1992 c/c o art. 209, § 7º, do Regimento Interno do TCU, para adoção das medidas que entender cabíveis;
9.7. dar ciência desta deliberação aos responsáveis e à Fundação Nacional de Saúde (Funasa) .

Tomada de contas especial instaurada pela Fundação Nacional de Saúde (Funasa) em razão da não consecução dos objetivos pactuados no Termo de Compromisso 69/2009 (Siafi 657647), celebrado com o Município de Sapé/PB, tendo por objeto a Execução de Sistema de Abastecimento de Água na municipalidade. Análise de mérito.

Primeira Câmara

Prefeitura Municipal de Sapé - PB.

3. Interessados/Responsáveis:
3.1. Interessado: Fundação Nacional de Saúde (26.989.350/0001-16)
3.2. Responsáveis: Conserv - Construções e Serviços Ltda. (05.219.643/0001-44); João Clemente Neto (XXX.066.574-XX); Município de Sapé - PB (08.917.080/0001-56).

13.1. Ministros presentes: Bruno Dantas (na Presidência), Benjamin Zymler (Relator) e Vital do Rêgo.
13.2. Ministro-Substituto presente: Weder de Oliveira.

BENJAMIN ZYMLER

Inicialmente, transcrevo a instrução do auditor da então Secretaria de Controle Externo no Estado de Minas Gerais (Secex/MG) (peça 32) , a qual contou com a anuência do corpo diretivo da mencionada unidade técnica (peças 33, 34 e 35) :
“INTRODUÇÃO 
1. 	Cuidam os autos de tomada de contas especial instaurada pela Fundação Nacional de Saúde (Funasa) em desfavor do Sr. João Clemente Neto (CPF: XXX.066.574-XX) , em razão da não consecução dos objetivos pactuados no Termo de Compromisso 69/2009, Siafi 657647, celebrado com o Município de Sapé/PB, tendo por objeto a “Execução de Sistema de Abastecimento de Água”, com vigência estipulada para o período de 31/12/2009 a 20/03/2015 (peça 2, p. 125) . 
HISTÓRICO 
2. 	Os recursos para a execução do objeto foram orçados em R$ 2.779.086,90, sendo R$379.086,90 de contrapartida do convenente e R$ 2.400.000,00 à conta da concedente (peça 2, p. 126) . A Funasa transferiu o valor de R$ 960.000,00 mediante a ordem bancária 2012OB802509, de 16/04/2012, creditados na conta 19.483-2, da agência 0625-4, do Banco do Brasil (peça 2, p. 22, 26, e peça 14) .
3.	O Relatório de Auditoria da CGU 1150/2016 (peça 2, p. 131-133) , a partir do Parecer Técnico 190/2015 (peça 2, p. 67-72) , consignou que: 
3.1 	na vistoria realizada, foi constatada execução de 12 poços nas comunidades Chã de Barra, Antas dos Anjos, Maraú, Boa Vista, Santa Helena, Moreno, Rainha dos Anjos, Várzea Grande, Lagoa do Félix, Canaúba, Souza e Cacatuba. Contudo, o convenente não apresentou documentação referente a esses poços, tais como: ficha de locação dos poços, licenças para construção de obra hídrica, declaração de propriedade/domínio de imóveis, relatórios técnicos dos poços contendo perfil geológico, características técnicas (perfuração, revestimento e filtro, pré-filtro, isolamento/cimentação) , teste de vazão e perfil litológico; 
3.2 	além dos poços acima descritos, foram iniciadas as execuções dos reservatórios das comunidades Cacatuba e Lagoa do Félix que, paralisadas, deixaram as armaduras expostas e começam a passar por processo de corrosão; 
3.3 	conforme informações da população e funcionário da prefeitura, nas comunidades Anta dos Anjos, Maraú, Boa Vista e Cacatuba, a própria população construiu a casa de proteção, instalação de bombas e ligações provisórias; 
3.4 	a área técnica apontou que a execução física corresponde a 23,14% e o atingimento do objeto pactuado a 0,00%, considerando que não houve o cumprimento de etapa útil por parte da proponente. 
4.	O Termo de Compromisso 69/2009, ora sob exame nesta TCE, foi também objeto de análise em processo de representação (TC Processo 038.930/2012-9) que tratou de fatos relacionados à execução de dois termos de compromisso celebrados entre a Funasa e o Município de Sapé/PB, um deles para a execução de sistema de esgotamento sanitário no município (TC/PAC 2060/2008) , e outro, relativo ao objeto destas contas, para implantação de sistema de abastecimento de água (TC/PAC 69/2009) . Ao apreciar o processo de representação, esta Corte de Contas, mediante o Acórdão 3236/2013-TCU-Plenário, emitiu a decisão abaixo, da qual extraímos os itens que dizem respeito ao TC/PAC 69/2009: 
 (Omissis) 
9.8. revogar a parte da medida cautelar objeto do Despacho de 7/11/2012, contido na peça 12, que determinou:
9.8.1. ao Município de Sapé/PB a suspensão de qualquer pagamento com recursos federais à empresa contratada, relativamente aos contratos 97/2012 e 47/2012, firmados com a empresa Conserv Construções e Serviços Ltda. (CNPJ 05.219.643/0001-44) , firmados, respectivamente, para a execução das obras objeto dos convênios TC/PAC 1060/2008 (SIAFI 649942) e TC/PAC 69/2009 (SIAFI 657647) ; 
9.8.2. à Funasa a suspensão do repasse de recursos federais ao Convênio TC/PAC 69/2009 (SIAFI 657647) , celebrado com o Município de Sapé/PB, tendo por objeto a construção do Sistema de Abastecimento de Água;
 (Omissis) 
9.10. determinar, nos termos do art. 251 do Regimento Interno do TCU, ao Município de Sapé/PB que, no prazo máximo de 120 (cento e vinte) dias, restitua às contas específicas dos convênios TC/PAC 1060/2008 (SIAFI 649942) – Banco do Brasil, agência 0625-4, conta corrente 19.618-5 –, e TC/PAC 69/2009 (SIAFI 657647) – Banco do Brasil, agência 0625-4, conta corrente 19.483-2 –, as quantias abaixo listadas, atualizadas, em função das transferência irregulares realizadas para a conta bancária do Banco do Brasil, agência 0625-4, nº 102.233-4 - FPM – Prefeitura de Sapé, ato que infringiu ao disposto no art. 20 da Instrução Normativa STN nº 1, de 15 de janeiro de 1997, sob pena de instauração de Tomada de Contas Especial pela entidade concedente:
	Data
	Conta de origem
	Conta de destino 
	Valor

	4/7/2012
	19.483-2
	102.233-4
	R$ 6.000,00

	 (...) 
			
9.11. determinar, nos termos do art. 251 do Regimento Interno do TCU, ao Município de Sapé/PB, que no prazo de 15 (quinze) dias, adote as providências necessárias no sentido de designar fiscal para o acompanhamento das obras objeto dos contratos 47/2012 e 97/2012, nos termos do art. 67 da Lei 8.666/1993;
9.12. determinar, nos termos do art. 251 do Regimento Interno do TCU, à Funasa que adote as providências cabíveis, à luz da legislação vigente afeta aos convênios firmados, no caso do descumprimento da determinação contida no item 9.10 acima, comunicando a esta Corte sobre as medidas adotadas;
5.	Assim, no caso do TC/PAC 69/2009, o Ministro Relator liberou o repasse de novos recursos da concedente para o convenente e deste para a empresa contratada, visto que as pendências observadas poderiam ser saneadas, e determinou ao Município de Sapé restituir à conta específica do ajuste o valor de R$ 6.000,00. 
6.	Entretanto, não ocorreram novos repasses de recursos, denotando que as citadas pendências não foram saneadas pelo convenente. As obras foram paralisadas, mantendo o percentual de execução física de apenas 23,14% e os objetivos do ajuste não foram alcançados, o que motivou a instauração da presente tomada de contas especial.
7. 	Em Pronunciamento Ministerial (peça 2, p. 136) , o Ministro de Estado da Saúde, na forma do art. 52 da Lei 8.443/1992, atesta haver tomado conhecimento das conclusões do Controle Interno acerca das presentes contas. 
8. 	Integra os autos a prestação de contas enviada pelo convenente, contendo a relação de pagamentos efetuados (peça 2, p. 27) . 
9. 	Verificada, preliminarmente, a falta de documentos essenciais à análise do processo, em especial, o jogo completo dos extratos bancários da conta específica do ajuste, foi proposta a realização de diligência ao banco operador para requerer documentos e informações necessários à adequada análise da tomada de contas especial. 
10.	Em resposta à diligência promovida por esta Secretaria, por meio do Ofício 1332/2017 (peça 5) , datado de 28/6/2017, o Banco do Brasil apresentou os extratos bancários a partir de abril de 2012 até a data da última movimentação (agosto de 2012) , da conta 19.483-2, da agência 0625- 4, destinada a movimentar os recursos federais transferidos por meio do Termo de Compromisso 69/2009 (Siafi 657647) . Tendo em vista que os recursos da conta foram movimentados por meio de transferências eletrônicas, em vez de cópia frente e verso dos cheques emitidos, o banco operador enviou o detalhamento das transferências efetuadas a partir da referida conta, identificando, entre outros dados, o histórico da operação (transferência online) , o número do documento, o valor e o favorecido - nome/razão, CPF/CNPJ, agência e número da conta (peça 7) .
11.	As informações encaminhadas confirmaram o repasse da quase totalidade dos recursos relativos à primeira parcela, tanto de recursos federais quanto de contrapartida, à empresa contratada para execução da obra (três transferências: R$ 133.051,01; R$ 419.368,58; e R$ 501.777,17, no valor total de R$ 1.054.196,76) e que a devolução à conta específica do TC/PAC 69/2009 do montante de R$ 6.000,00, determinada pelo Acórdão 3236/2013-TCU-Plenário, não ocorreu visto não constar depósito equivalente até agosto de 2012, data da última movimentação da conta.
12.	Na análise do cumprimento do Acórdão 3236/2013-TCU-Plenário, a Secex/PB entendeu necessário promover diligência ao Município de Sapé/PB (peças 253, 255 e 256 do TC Processo 038.930/2012-9) para verificar o cumprimento das determinações contidas nos itens 9.10 e 9.11 do citado Acórdão, dirigidas ao município, que tratam da regularização da conta do TC/PAC 69/2009, bem como da indicação de um fiscal de contrato para as obras financiadas com recursos federais. O representante do município não se manifestou acerca da diligência.
12.1	O item 9.12 do Acórdão 3236/2013-TCU-Plenário dirigido à Fundação Nacional de Saúde (Funasa) , determinava, em caso de descumprimento pelo convenente do item 9.10 da decisão, que adotasse os procedimentos legais previstos para saneamento da irregularidade.
12.2	Assim, foi também promovida diligência à Fundação Nacional de Saúde, para verificar o cumprimento da determinação (peça 257 do TC Processo 038.930/2012-9) .
13.	A Fundação Nacional de Saúde respondeu a diligência (peça 261) , e a resposta apresentada foi analisada pela Secex/PB nos seguintes termos:
17.	 Em relação ao Convênio 69/2009 (Siafi 657647) , a Funasa comunicou que a prestação de contas parcial foi desaprovada, consoante o Parecer Financeiro 109, de 11/11/2015, e que estavam sendo ultimadas as medidas administrativas, visando a instauração do respectivo processo de tomada de contas especial em conformidade com o disposto item 9.12 do Acórdão. Em anexo foi encaminhado o Parecer Técnico 190, de 17/9/2015 (peça 261, p. 8-13) , Parecer Financeiro 109, de 11/11/2015, (peça 261, p. 14- 17) e Notificação 64, de 26/4/2016 (peça 261, p. 20-21) . 
18.	 Consultado o Siafi, verifica-se que Convênio 69/2009 (Siafi 657647) estava sob o registro de inadimplência suspensa e a última transferência de recursos deu-se em 16/4/2012, OB 2012OB802509, no valor de R$ 960.000,00.
14.	Assim, a Secex-PB concluiu que as determinações do Acórdão 3236/2013-TCU-Plenário foram cumpridas. Deve-se ressaltar, todavia, que o montante de R$ 6.000,00 não foi devolvido à conta específica do convênio. A justificativa apresentada pelo então gestor para a ausência de ressarcimento desse valor baseou-se no entendimento de que tal irregularidade fora praticada pelo ex-prefeito João Clemente Neto, na gestão 2009-2012, não constituindo responsabilidade de sua gestão. Entretanto, em consonância com o princípio da continuidade administrativa, a justificativa não merece acolhida, persistindo o débito do município que deverá ser restituído à Funasa no âmbito deste processo de TCE.
15.	No que concerne à empresa contratada por meio do Contrato 47/2012, a Relação de Pagamentos constante da Prestação de Contas parcial apresentada indica que recebeu a totalidade da parcela liberada pela Funasa e pelo Município de Sapé/PB (peça 2, p. 27) , entregando apenas 23,14% do objeto, sem que constituíssem etapa útil do projeto e pudessem ser aproveitados pela população. Por conseguinte, o Parecer Técnico 19/2015 consignou que a execução física foi mensurada em 23,14% e o cumprimento do objeto pactuado em 0,00%. Assim, deve responder pela inexecução parcial do objeto contratado, em solidariedade com o ex-gestor, sendo o débito a eles atribuído correspondente à totalidade dos recursos federais recebidos (R$ 960.000,00) . 
16.	Em atenção ao Memorando-Circular 33/2014-Segecex, foram elencadas as irregularidades objeto de citação, acompanhadas dos elementos necessários à caracterização de seu escopo e da indicação do responsável, bem como da proposição de encaminhamento.
	a) a situação encontrada: não comprovação da boa e regular aplicação dos recursos federais configurada pela inexecução parcial do objeto do Termo de Compromisso TC/PAC 69/2009, que, todavia, foi impugnada integralmente, visto não ter constituído etapa útil da obra, impossibilitando a consecução do objetivo do ajuste, e movimentação dos recursos em outras contas que não a específica do convênio;
	b) o objeto no qual foi identificada a constatação: TC/PAC 69/2009 (Peça 2, p. 17-21) ;
	c) os critérios: art. 37, caput c/c o art. 70, parágrafo único, da Constituição da República Federativa do Brasil, art. 145 do Decreto 93.872/1986, art. 20 da IN/STN 01/1997; Cláusulas Primeira e Quarta do Termo de Compromisso;
	d) as evidências presentes nos autos: Termo de Compromisso TC/PAC 69/2009 (peça 2, p. 17-21) ; extrato Siafi de liberação dos recursos (peça 2, p. 26) ; Parecer Financeiro 73/2014 (peça 2, p. 62-64) ; Parecer Técnico 190/2015 (peça 2, p. 67-72) ; Parecer Financeiro 109/2015 (peça 2, p. 77-79) ; Relatório de Tomada de Contas Especial (peça 2, p. 109-112) ;  
	e) causas da constatação: não saneamento das pendências identificadas na prestação de contas parcial pelo gestor municipal e pelo município; e inobservância, pelo concedente, de requisitos prévios para liberação dos recursos; 
	f) os efeitos ou consequências, potenciais ou reais: não consecução dos objetivos do ajuste;
	g) responsáveis: João Clemente Neto (CPF XXX.066.574-XX) , gestor municipal; empresa Conserv Construções e Serviços Ltda. (CNPJ 05.219.643/0001-44; e Município de Sapé/PB (CNPJ 08.917.080/0001-56) ;
	h) o desfecho sucinto acerca da constatação: citação dos responsáveis para apresentar alegações de defesa ou restituir os recursos federais recebidos, quanto às condutas/ocorrências descritas a seguir:
		h.1) Sr. João Clemente Neto, em solidariedade com a empresa Conserv Construções e Serviços Ltda.:
Conduta do Sr. João Clemente Neto: não comprovar a boa e regular aplicação dos recursos federais configurada pela não consecução dos objetivos do TC/PAC 69/2009, consubstanciada na conclusão de apenas 23,14% das obras constantes do plano de trabalho, resultando em atingimento de 0% do objetivo do ajuste, visto que a parcela executada não constituiu etapa útil do objeto;
Conduta da Conserv Construções e Serviços Ltda.: receber a totalidade dos recursos  pactuados com Município de Sapé/PB, mediante o Contrato 47/2012 (peça 2, p. 27) , entregando apenas 23,14% do objeto, sem que constituíssem etapa útil do projeto e pudessem ser aproveitados pela população, caracterizando cumprimento do objeto pactuado em 0,00%;
	h.2) Sr. João Clemente Neto, em solidariedade com o Município de Sapé/PB: 
Conduta do Sr. João Clemente Neto: movimentar os recursos federais em outras contas que não a específica do convênio, impossibilitando a identificação do nexo de causalidade entre as despesas efetuadas e a execução do objeto do convênio TC/PAC 69/2009; 
Conduta do município: beneficiar-se da aplicação irregular de recursos federais recebidos mediante o TC/PAC 69/2009.
EXAME TÉCNICO 
17.	Em cumprimento ao Despacho do Diretor (peça 16) , conforme delegação de competência conferida pelo Relator Ministro Benjamin Zymler (Portaria-GM-BZ 1, de 4/7/2014) e subdelegação concedida pelo Secretário da Secex/MG (Portaria-SECEX/MG 19, de 1º/7/2015) , foram promovidas as citações dos responsáveis, apresentadas a seguir:
	Responsável
	Ofício

		Número
	Data
	Peça

	João Clemente Neto - Rua Orcine Fernandes
- Av. Com João de Deus
	0301/2018-TCU/SECEX-MG
0299/2018-TCU/SECEX-MG
	16/2/2018
16/2/2018
	17
18

	Município de Sapé/PB
	0300/2018-TCU/SECEX-MG
	16/2/2018
	19

	Conserv - Construções e Serviços Ltda.
	0297/2018-TCU/SECEX-MG
	16/2/2018
	20

18.	Apesar de o Sr. João Clemente Neto e de a empresa Conserv - Construções e Serviços Ltda. terem tomado ciência dos expedientes que lhes foram encaminhados, em 1/3/2018 e 28/2/2018, respectivamente, conforme atestam os avisos de recebimento (AR) que compõem as peças 28 e 24, não atenderam a citação e não se manifestaram quanto às irregularidades verificadas.
19.	Importa notar que advogado da Conserv - Construções e Serviços Ltda. encaminhou expediente ao Gabinete do Ministro-Relator Benjamin Zymler pedindo vista dos autos processuais (peça 21) , que lhe foi concedido (peça 23) . Referida empresa constituiu advogados, conforme procuração que compõe a peça 22.
20.	Transcorrido o prazo regimental fixado e mantendo-se inertes os aludidos responsáveis, impõe-se que sejam considerados revéis, dando-se prosseguimento ao processo, de acordo com o art. 12, § 3º, da Lei 8.443/1992.
21. 	Já quanto ao Município de Sapé/PB, tomou ciência do ofício que lhe foi remetido, em 7/3/2018, conforme documento constante da peça 25, tendo apresentado tempestivamente suas alegações de defesa, conforme documentação recebida em 22/3/2018, integrante da peça 29.  
	Análise das Alegações de defesa apresentadas
22.  	O Município de Sapé/PB foi ouvido em decorrência de ter-se beneficiado da aplicação irregular de recursos federais recebidos mediante o Termo de Compromisso 69/2009, resultante da movimentação dos recursos federais em outras contas que não a específica do ajuste, impossibilitando a identificação do nexo de causalidade entre as despesas efetuadas e a execução do objeto do Termo de Compromisso 69/2009.
Alegações de defesa
23.	Referido município apresentou a seguinte defesa, cabendo ressaltar que os grifos apresentados estão no original:
	O MUNICÍPIO DE SAPÉ - PB, por meio do atual Prefeito Constitucional do Município de Sapé - PB, Dr. Flávio Roberto Malheiros Feliciano, vem, com o devido acatamento à presença de Vossa Excelência, através de seus advogados e procuradores in fine assinados e legalmente constituídos, conforme instrumento de mandato em anexo (Doc. 1) , em atenção ao Ofício n° 0300/2018 - TCU/SECEXMG, apresentar ALEGAÇÕES DE DEFESA e, ao mesmo tempo, DEMONSTRAR INTERESSE EM RECOLHER, AOS COFRES DA ENTIDADE CREDORA, OS VALORES ATUALIZADOS DO DÉBITO, nos termos do que prevê o art. 12, II, da Lei nº 8.443/92 e art. 217 do Regimento Interno. 
	Para o devido entendimento dos fatos narrados na presente petição, é necessário que se observe o fato de que o atual Prefeito Constitucional do Município de Sapé - PB apenas se elegeu nas eleições municipais de 2012, com início de mandato no dia 01/01/2013, tendo sido reeleito nas eleições municipais de 2016 para segundo mandato, com início no dia 01/01/2017. 
	Ou seja, no período em que o Termo de Compromisso nº 69/2009 fora descumprido, o atual Prefeito Constitucional não exercia o referido cargo, não tendo, portanto, qualquer responsabilidade por eventuais vícios procedimentais ocorridos. 
	Em verdade, era o Sr. João Clemente Neto, adversário político do Sr. Flávio Roberto Malheiros Feliciano, quem ocupava o cargo de Prefeito Constitucional do Município de Sapé - PB, período em que foram constatadas irregularidades em diversos convênios federais e estaduais. 
	Tal fato vem causando prejuízos não só à população local, que não viu concluídas diversas obras públicas, como também à atual administração municipal que, não raro, é obrigada a devolver aos cofres públicos valores supostamente desviados pelo ex-gestor. 
	Com efeito, cumpre atinar que a atual gestão municipal não tem como localizar nem ao menos os documentos inerentes ao Termo de Compromisso nº 69/2009, vez que o ex-gestor não deixou nenhuma documentação na prefeitura ou na secretaria de administração. 
	Assim, é no mínimo equivocada a determinação no sentido de que o Município de Sapé - PB recomponha, às expensas dos cofres públicos, os valores indevidamente transferidos das contas vinculadas pelo ex-gestor, sob pena de inviabilizar-se a continuidade dos mais básicos serviços públicos ofertados pela administração municipal. 
	Tal dedução se perfaz tendo em vista que a condenação concernente à devolução dos valores indevidamente transferidos somente pode ser aplicada ao Sr. João Clemente Neto, visto que A IRREGULARIDADE CONSTATADA POR ESTA CORTE DIZ RESPEITO JUSTAMENTE À TRANSFERÊNCIA IRREGULAR DE RECURSOS E FALHAS FORMAIS NOS CERTAMES E EXECUÇÃO DEFICIENTE DAS OBRAS. 
	Senão vejamos o teor do art. 251, do Regimento Interno deste Tribunal de Contas: 
"Art. 251. Verificada a ilegalidade de ato ou contrato em execução, o Tribunal assinará prazo de até quinze dias para que o responsável adote as providências necessárias ao exato cumprimento da lei, com indicação expressa dos dispositivos a serem observados, sem prejuízo do disposto no inciso IV do caput e nos §§ 1° e 2° do artigo anterior." Grifado.
	Desta maneira, torna-se de fácil percepção que constitui medida flagrantemente desarrazoada determinar que o Município de Sapé - PB devolva qualquer quantia às contas vinculadas do Termo de Compromisso nº 69/2009, quando a mesma decorreu da irregularidade na utilização dos durante o mandato do antecessor. 
	Diante do exposto alhures, REQUER-SE:
I) O ACOLHIMENTO DAS ALEGAÇÕES DE DEFESA, vez que demonstrado que o Município de Sapé - PB, por meio do atual gestor, Sr. Flávio Roberto Malheiros Feliciano, não detém qualquer responsabilidade em relação a possíveis vícios e desvios na execução do Termo de Compromisso n° 69/2009, por ser referente ao mandato do ex-gestor, Sr. João Clemente Neto; 
II) Subsidiariamente, o DEFERIMENTO, sob pena de inviabilização dos serviços públicos municipais mais básicos, a título de PARCELAMENTO, de prazo de 36 (TRINTA E SEIS) MESES para que o Município de Sapé - PB restitua às contas da entidade credora, mensalmente, o montante desviado pelo ex-gestor, Sr. João Clemente Neto, como possibilita o art. 217, do Regimento Interno do TCU; 
III) O envio de Ofício a esta Municipalidade, descrevendo, pontualmente, através de memória de cálculo atualizada, o valor do débito a ser restituído, para que seja dado início aos recolhimentos.
Análise
24.	Importa, inicialmente, considerar que o Tribunal já emitira decisão acerca da irregularidade referente ao desvio do recurso de R$ 6.000,00, ora tratado, conforme mostra-se a seguir.
25. 	O Termo de Compromisso 69/2009, ora sob exame nesta TCE, foi também objeto de análise em processo de representação (TC Processo 038.930/2012-9) que tratou de fatos relacionados à execução de dois termos de compromisso celebrados entre a Funasa e o Município de Sapé/PB, um deles para a execução de sistema de esgotamento sanitário no município (TC/PAC 2060/2008) , e outro, relativo ao objeto destas contas, para implantação de sistema de abastecimento de água (TC/PAC 69/2009) .
26.	Ao apreciar o processo de representação, esta Corte de Contas, mediante o Acórdão 3236/2013-TCU-Plenário, emitiu a decisão abaixo, da qual extraem-se os itens que dizem respeito à transferência irregular de R$ 6.000,00 constante no TC/PAC 69/2009. Verifica-se que referido decisum determinara expressamente ao Município de Sapé/PB que restituísse à conta específica do ajuste o valor de R$ 6.000,00.
9.10. determinar, nos termos do art. 251 do Regimento Interno do TCU, ao Município de Sapé/PB que, no prazo máximo de 120 (cento e vinte) dias, restitua às contas específicas dos convênios TC/PAC 1060/2008 (SIAFI 649942) – Banco do Brasil, agência 0625-4, conta corrente 19.618-5 –, e TC/PAC 69/2009 (SIAFI 657647) – Banco do Brasil, agência 0625-4, conta corrente 19.483-2 –, as quantias abaixo listadas, atualizadas, em função das transferência irregulares realizadas para a conta bancária do Banco do Brasil, agência 0625-4, nº 102.233-4 - FPM – Prefeitura de Sapé, ato que infringiu ao disposto no art. 20 da Instrução Normativa STN nº 1, de 15 de janeiro de 1997, sob pena de instauração de Tomada de Contas Especial pela entidade concedente: 
	Data
	Conta de origem
	Conta de destino
	Valor

	4/7/2012
	19.483-2
	102.233-4
	R$ 6.000,00

27.	A tese esposada pelo Município de Sapé/PB, por meio de seu atual prefeito, Sr. Flávio Roberto Malheiros Feliciano, para a ausência de ressarcimento do valor de R$ 6.000,00, de que a irregularidade em questão fora praticada pelo ex-prefeito João Clemente Neto não pode prosperar, em consonância com o princípio da continuidade administrativa.
28.	Cabe lembrar que, conforme demonstrado nos autos, o recurso não foi aplicado na execução do objeto do ajuste e o município obteve benefícios da sua aplicação irregular.
29.	Desse modo, o valor deverá ser restituído à Funasa, sendo responsáveis por tal encargo o Município de Sapé/PB, cuja defesa não conseguiu afastar a irregularidade em exame, em solidariedade com o ex-prefeito à época da ocorrência, Sr. João Clemente Neto, por ter sido revel nesta questão e não poder se aproveitar desta malograda defesa.
CONCLUSÃO 
30.	A conclusão está relacionada a cada irregularidade e respectivos responsáveis, conforme apresenta-se a seguir:
30.1	Irregularidade: a) não comprovar a boa e regular aplicação dos recursos federais configurada pela não consecução dos objetivos do TC/PAC 69/2009, consubstanciada na conclusão de apenas 23,14% das obras constantes do plano de trabalho, resultando em atingimento de 0% do objetivo do ajuste, visto que a parcela executada não constituiu etapa útil do objeto;
b) receber a totalidade dos recursos pactuados com o Município de Sapé/PB, mediante o Contrato 47/2012 (peça 2, p. 27) , entregando apenas 23,14% do objeto, sem que constituíssem etapa útil do projeto e pudessem ser aproveitados pela população, caracterizando cumprimento do objeto pactuado em 0,00%;
Responsáveis: Sr. João Clemente Neto (irregularidade “a”) , em solidariedade com a empresa Conserv Construções e Serviços Ltda. (irregularidade “b”) ;
Conclusão: 
- diante da revelia dos responsáveis e inexistindo nos autos elementos que permitam concluir pela ocorrência de boa-fé ou de outros excludentes de culpabilidade em suas condutas, propõe-se que suas contas sejam julgadas irregulares e que eles sejam condenados em débito, bem como que lhes seja aplicada a multa prevista no art. 57 da Lei 8.443/1992;
30.2	Irregularidades: a) movimentar os recursos federais em outras contas que não a específica do convênio, impossibilitando a identificação do nexo de causalidade entre as despesas efetuadas e a execução do objeto do convênio TC/PAC 69/2009;
b) beneficiar-se da aplicação irregular de recursos federais recebidos mediante o TC/PAC 69/2009;
Responsáveis: Sr. João Clemente Neto (irregularidade “a”) , em solidariedade com o Município de Sapé/PB (irregularidade “b”) ; 
Conclusão: 
-  em face da análise promovida nos itens 24-29, quanto à defesa do Município de Sapé/PB, propõe-se rejeitar suas alegações de defesa, uma vez que não foram suficientes para sanear as irregularidades a ele atribuídas. Os argumentos de defesa do Município de Sapé/PB tampouco lograram afastar o débito imputado a ele. 
- Quanto ao Sr. João Clemente Neto, diante de sua revelia e inexistindo nos autos elementos que permitam concluir pela ocorrência de boa-fé ou de outros excludentes de culpabilidade em sua conduta, propõe-se que suas contas sejam julgadas irregulares e que o responsável seja condenado em débito, bem como que lhe seja aplicada a multa prevista no art. 57 da Lei 8.443/1992.
30.2.1	Tendo sido citado o Município de Sapé/PB e rejeitadas suas alegações de defesa, deve ser-lhe concedido novo e improrrogável prazo de quinze dias para o recolhimento da importância devida, atualizada monetariamente (sem a incidência de juros moratórios) , nos termos do art. 12, §§ 1º e 2º, da Lei 8.443/1992, c/c o art. 202, §§ 2º e 3º, do RITCU.
31.	Neste ponto, cabe considerar que as contas do Sr. João Clemente Neto e da empresa Conserv Construções e Serviços Ltda. correspondentes às ocorrências expostas no item 30.1, praticadas solidariamente pelos responsáveis Sr. João Clemente Neto (irregularidade “a”) e empresa Conserv Construções e Serviços Ltda. (irregularidade “b”) , encontram-se aptas ao julgamento e imputação de débito.
32.	Quanto às contas do Sr. João Clemente Neto correspondente à ocorrência exposta no item 30.2, em que é responsável solidário com o Município de Sapé/PB, também encontra-se apta ao julgamento. No entanto, a imputação de débito a ele depende do deslinde relacionado ao novo prazo concedido ao referido município para o recolhimento da importância devida (item 3.2.1) .
33.	Assim sendo, o julgamento das contas do Sr. João Clemente Neto e da empresa Conserv Construções e Serviços Ltda. deve ser diferido para o momento da análise de mérito da contas do Município de Sapé/PB.
PROPOSTA DE ENCAMINHAMENTO
34.	Diante do exposto, submetem-se os autos à consideração superior, propondo:
34.1	diferir o julgamento das contas do Sr. João Clemente Neto e da empresa Conserv Construções e Serviços Ltda. para o momento da análise do mérito das contas do município de Município de Sapé/PB. 
34.2	fixar novo e improrrogável prazo de 15 (quinze) dias, a contar da notificação, para que o Município de Sapé/PB, na pessoa de seu representante legal, efetue e comprove, perante este Tribunal, o recolhimento da quantia a seguir especificada aos cofres da Fundação Nacional de Saúde (Funasa) , atualizada monetariamente a partir da data indicada até a data do efetivo recolhimento, na forma prevista na legislação em vigor, nos termos do art. 12, §§ 1º e 2º, da Lei 8.443, de 16 de julho de 1992: 
	VALOR ORIGINAL (R$) 
	DATA DA OCORRÊNCIA

	6.000,00
	16/4/2012

34.3	informar ao Município de Sapé/PB que a liquidação tempestiva do débito atualizado monetariamente saneará o processo e permitirá que as suas contas sejam julgadas regulares com ressalva, dando-lhe quitação, nos termos do § 4º, do art. 202, do Regimento Interno do TCU, ao passo que a ausência desse pagamento tempestivo levará ao julgamento pela irregularidade de suas contas, com imputação de débito a ser atualizado monetariamente e acrescido de juros moratórios nos termos do art. 19 da Lei 8.443/1992, além da aplicação de multa fundada no art. 57 da mesma Lei, no montante de até 100% sobre o valor do dano apurado nestes autos.”
2.	Por sua vez, a d. Procuradora-Geral do MP/TCU, Sra. Cristina Machado da Costa e Silva, produziu o parecer inserto à peça 36, in verbis:
	“Trata-se de Tomada de Contas Especial instaurada pela Fundação Nacional de Saúde – Funasa em desfavor do Senhor João Clemente Neto, ex-Prefeito Municipal de Sapé/PB, em razão da não consecução dos objetivos pactuados no Termo de Compromisso 69/2009, celebrado para a execução de sistema de abastecimento de água naquele município.
2.	Em sua análise, a Unidade Técnica conclui pela imputação de débito solidário ao ex-Prefeito e à empresa Conserv Construções e Serviços Ltda., ambos revéis, no montante equivalente ao valor total repassado pela Funasa, uma vez que a parcela executada não constituiu etapa útil do objeto (Peça 32, p. 8-9) .
3.	Ocorre que, como medida preliminar, propõe a Unidade Técnica que seja fixado novo e improrrogável prazo para o recolhimento da importância de R$ 6.000,00, atualizada monetariamente, tendo em vista que, durante a execução do ajuste, houve movimentação desse montante da conta específica para outra conta de titularidade da Prefeitura Municipal (Peças 32 a 35) .
4.	Com as devidas vênias, entendemos que a adoção dessa medida preliminar se mostra inadequada.
5.	Com efeito, a transferência de recursos da conta específica do ajuste para outra conta da prefeitura não é suficiente para demonstrar que o município se beneficiou dos recursos federais repassados. Se não houver prova concreta de que os recursos indevidamente transferidos tenham favorecido a comunidade, não se pode responsabilizar o ente federado pela não aplicação dos recursos na finalidade pactuada.
6.	Nesse sentido apontam os seguintes precedentes extraídos da Jurisprudência Selecionada do Tribunal:
	“A transferência de recursos da conta específica do convênio para conta bancária de titularidade da prefeitura não é suficiente para demonstrar que o município ou a coletividade se beneficiaram dos recursos federais repassados, e, consequentemente, para ensejar a responsabilidade do ente federado convenente pela não aplicação dos recursos na finalidade pactuada, nos termos da DN-TCU 57/2004.” (Acórdão 2363/2018-TCU-Segunda Câmara, Ministro Relator Marcos Bemquerer) 
	“A realização de transferências da conta específica do convênio para contas bancárias de titularidade da prefeitura não é suficiente para demonstrar que o município ou a coletividade se beneficiaram dos recursos federais repassados, e, consequentemente, para ensejar a responsabilidade do ente federado convenente pela não aplicação dos recursos na finalidade pactuada.” (Acórdão 7783/2015-TCU-Primeira Câmara, Ministro Relator Bruno Dantas) 
	“Se não houver prova concreta de que os recursos indevidamente transferidos da conta bancária específica do convênio para outra conta corrente da prefeitura municipal tenham favorecido a comunidade, não há como afastar a responsabilidade dos gestores e condenar em débito o município.” (Acórdão 3948/2014-TCU-Primeira Câmara, Ministro Relator Walton Alencar Rodrigues) 
7.	Tendo em vista que, no caso concreto, não há elementos que possam demonstrar o benefício do município ou da coletividade com os recursos indevidamente transferidos, cabe afastar a responsabilidade do Município quanto à devolução desses valores.
8.	Desse modo, a nosso ver, remanesce tão-somente a responsabilidade do ex-Prefeito e da empresa contratada em razão da inexecução do ajuste, o que pode levar desde logo ao julgamento pela irregularidade das contas e à imputação de débito solidário, no valor original de R$ 954.000,00, montante pelo qual foram citados os responsáveis (peças 18 e 20) . 
9.	No que toca às datas referenciais para atualização da dívida, propugnamos por que sejam adotadas as datas das transferências bancárias realizadas à empresa contratada: 19/04, 02/05 e 10/08/2012 (Peça 7) , de modo mais favorável aos responsáveis.
10.	Isto posto, esta representante do Ministério Público sugere o seguinte encaminhamento:
	a) com fundamento nos arts. 1.º, inciso I, 16, inciso III, “c” e § 2.º, “b”, 19 e 23, inciso III, da Lei n.º 8.443/92, julgar irregulares as contas do Senhor João Clemente Neto e condená-lo, em solidariedade com a empresa Conserv Construções e Serviços Ltda., ao pagamento das quantias a seguir especificadas, com a fixação do prazo de quinze dias, a contar das notificações, para comprovarem, perante o Tribunal (art. 214, inciso III, alínea “a”, do Regimento Interno) , o recolhimento da dívida aos cofres da Fundação Nacional de Saúde – Funasa, atualizada monetariamente e acrescida dos juros de mora, calculados a partir das datas discriminadas, até a data do recolhimento, na forma prevista na legislação em vigor:
	Valor Original (R$) 
	Data da Ocorrência

	401.580,41
	19/04/2012

	419.368,58
	02/05/2012

	133.051,01
	10/08/2012

	b) aplicar ao Senhor João Clemente Neto e à empresa Conserv Construções e Serviços Ltda., de forma individual, a multa prevista no art. 57 da Lei n.º 8.443/92.”
	É o Relatório.

8.1. Luiz Filipe Fernandes Carneiro da Cunha (19631/OAB-PB), representando Prefeitura Municipal de Sapé - PB.  
8.2. Felipe Gomes de Medeiros (20227/OAB-PB) e outros, representando Conserv - Construções e Serviços Ltda.

Procuradora-Geral Cristina Machado da Costa e Silva.

TOMADA DE CONTAS ESPECIAL. TERMO DE COMPROMISSO CELEBRADO ENTRE A FUNASA E O MUNICÍPIO DE SAPÉ/MP, PARA EXECUÇÃO DE SISTEMA DE ABASTECIMENTO DE ÁGUA. CITAÇÃO. IRREGULARIDADES NA EXECUÇÃO DA AVENÇA. EXECUÇÃO PARCIAL DO OBJETO. IMPRESTABILIDADE DA PARCELA EXECUTADA. REVELIA DE DOIS RESPONSÁVEIS. EXCLUSÃO DO ENTE FEDERATIVO DA RELAÇÃO PROCESSUAL. CONTAS IRREGULARES. DÉBITO. MULTA.

TOMADA DE CONTAS ESPECIAL (TCE)

Secretaria de Controle Externo de Tomada de Contas Especial (SecexTCE).

Trata-se de tomada de contas especial instaurada pela Superintendência da Fundação Nacional de Saúde (Funasa) , em desfavor do Sr. João Clemente Neto, ex-prefeito do Município de Sapé/PB, em razão da não consecução dos objetivos pactuados no Termo de Compromisso 69/2009 (Siafi 657647) , cujo objeto foi a execução de sistema de abastecimento de água na municipalidade, que previa, dentre outras intervenções, a execução de poços e reservatórios em várias comunidades.
2.	O ajuste previu R$ 2.779.086,90 para a execução do objeto, sendo R$ 379.086,90 de contrapartida do município e R$ 2.400.000,00 à conta do concedente, os quais foram parcialmente repassados mediante uma única ordem bancária no valor de R$ 960.000,00.
3.	As obras foram paralisadas com 23,14% de execução e os serviços executados não apresentaram serventia, de forma que a Funasa instaurou tomada de contas especial com vistas a recompor o Erário. 
4.	No âmbito do TCU, foram citados em solidariedade pela totalidade dos recursos federais repassados o Sr. João Clemente Neto e a empresa Conserv – Construções e Serviços Ltda., por ter recebido pagamentos por serviços inservíveis à finalidade pactuada.
5.	Outrossim, o Município de Sapé/PB foi citado pelo valor de R$ 6.000,00 por beneficiar-se da aplicação irregular de recursos federais recebidos mediante o Termo de Compromisso 69/2009, resultante da movimentação dos recursos federais em outras contas que não a específica do ajuste, impossibilitando a identificação do nexo de causalidade entre as despesas efetuadas e a execução do objeto pactuado.
6.	Tendo em vista que o Sr. João Clemente Neto e a empresa Conserv – Construções e Serviços Ltda. não compareceram aos autos, a Secex/MG propôs a declaração de sua revelia e concluiu pela imputação do débito integral a ambos os responsáveis. No entanto, como medida preliminar, a unidade instrutiva propugnou pela fixação de novo e improrrogável prazo para o Município de Sapé/PB efetuar o recolhimento da importância de R$ 6.000,00, atualizada monetariamente, tendo em vista que, durante a execução do ajuste, houve movimentação desse montante da conta específica para outra conta de titularidade da Prefeitura Municipal.
7.	O MP/TCU, em sua manifestação regimental, considerou inadequada a medida preliminar proposta pela unidade técnica, observando que a mera transferência de recursos da conta específica do ajuste para outra conta da prefeitura não seria suficiente para demonstrar que o ente federativo se beneficiou dos recursos federais repassados e, por conseguinte, ensejar a responsabilidade da municipalidade pelo débito apurado.
8.	Dessa forma, o Parquet propôs: a) o julgamento imediato das contas do Sr. João Clemente Neto e a da empresa Conserv – Construções e Serviços Ltda. pela irregularidade; b) a imputação do débito a ambos responsáveis, em regime de solidariedade; e c) a aplicação aos mesmos responsáveis da multa individual prevista no art. 57 da Lei 8.443/1992.
9.	Feita a devida contextualização do caso, passo a apreciar os exames realizados pela unidade técnica e pelo MP/TCU.
10.	Inicialmente, observo que o Sr. João Clemente Neto e a empresa Conserv – Construções e Serviços Ltda., apesar de regularmente citados, deixaram transcorrer in albis os prazos previstos para a apresentação de suas alegações de defesa, o que implica na declaração de sua revelia, prosseguindo-se o feito, nos termos do art. 12, § 3º, da Lei 8.443/1992.
11.	Em linha com os motivos aventados pelo Ministério Público de Contas, entendo que se mostra inadequada a fixação de novo e improrrogável prazo para que o ente municipal recolha o valor do débito aos cofres da Funasa, pois os documentos constantes dos autos são insuficientes para estabelecer o nexo de causalidade entre os recursos transferidos para a conta da prefeitura e o aproveitamento do município, visto que não há nos autos comprovação do efetivo benefício para a comunidade. Estou prestigiando os entendimentos consignados pelo TCU nos Acórdão 344/2015-TCU-Plenário e 7.783/2015-1ª Câmara, dentre outros, no sentido de que a mera transferência dos recursos da conta do convênio para a conta da prefeitura não autorizaria a conclusão de sua aplicação em benefício do município. Ademais, a atribuição de responsabilidade pelo débito ao ente poderia ocasionar dupla penalização da unidade federada, que já não usufruiu do objeto conveniado e seria agora condenada a restituir os recursos. 
12.	Assim, em adição ao encaminhamento proposto pelo MP/TCU, considero que esta Corte de Contas deva excluir o Município de Sapé/PB da relação processual.
13.	No que tange aos outros dois responsáveis, não havendo, nos autos, elementos que permitam concluir pela ocorrência de boa-fé ou de outros excludentes de culpabilidade nas condutas do Sr. João Clemente Neto e da empresa Conserv – Construções e Serviços Ltda., acompanho a proposta do MP/TCU no sentido de julgar imediatamente suas contas pela irregularidade, nos termos do art. 16, inciso III, alínea “c” e § 2º, da Lei 8.443/1992, condenando-os a ressarcir, ao Erário, os débitos apurados, realizando-se os ajustes nas datas de origem dos débitos, na forma sugerida pelo parecer de lavra da d. Procuradora-Geral do MP/TCU.
14.	Insta salientar que a empresa Conserv concorreu diretamente para a não consecução do objeto ajustado, uma vez que as informações constantes do Acórdão 3236/2013-TCU-Plenário indicam que a falta de funcionalidade do objeto conveniado decorreu diretamente da inexecução de parcelas essenciais da obra por parte da contratada, bem como de sua execução em desconformidade com o previsto no plano de trabalho. A construtora recebeu cerca de 34,5% das verbas acordadas no convênio, mas as obras foram paralisadas com 24,13% de execução.
15.	Além disso, cabe rememorar a situação apreciada pelo Acórdão 3236/2013-TCU-Plenário, que tratou de representação formulada pela Secretaria de Controle Externo no Estado da Paraíba – Secex-PB, em razão de falhas verificadas na execução dos Termos de Compromisso 1060/2008 (Siafi 649.942) e 69/2009 (Siafi 657.647) , celebrados entre o Município de Sapé no Estado da Paraíba e a Funasa. 
16.	A partir da Concorrência Pública 1/2012, a empresa Conserv foi contratada para execução das obras de abastecimento de água (Contrato nº 47/2012, no valor de R$ 2.772.418,95) . Porém, no que se refere à execução dos objetos conveniados, a fiscalização apurou naquela oportunidade a realização de serviços em desacordo com o projeto, bem como incompatibilidade entre o valor pago à contratada e o percentual físico efetivamente executado.
17.	Vistoria realizada pela Funasa constatou diversas falhas nos serviços prestados pela Conserv, tais como a alteração do local de implantação de um dos reservatórios; falta de aterramento de um trecho da rede de distribuição; e profundidade da vala em desacordo com o projeto aprovado.
18.	Por fim, cabe mencionar que a contratação da empresa Conserv ocorreu com fortes indícios de direcionamento do certame, o que ensejou a aplicação da multa capitulada no art. 58, inciso II, da Lei 8.443/1992, ao Sr. João Clemente Neto.
19.	Por todos esses fatos, considero que a empresa Conserv, ao deixar de construir partes do sistema e ao executar serviços em desconformidade com o previsto no projeto, concorreu diretamente para a não consecução do objeto ajustado, razão pela qual, foi responsabilizada, em regime de solidariedade, pelo valor total que recebeu, com fundamento no art. 16, § 2º, da Lei 8.443/1992.
20.	Considerando graves as irregularidades praticadas pelo Sr. João Clemente Neto e pela Conserv – Construções e Serviços Ltda. acolho proposta do MP/TCU de sancioná-los com a multa prevista no art. 57 da Lei 8.443/1992, cujo valor fixo em R$ 300.000,00 (trezentos mil reais) para cada responsável.
Feitas essas considerações, VOTO no sentido de que o Tribunal adote a deliberação que ora submeto à apreciação deste Colegiado.
TCU, Sala das Sessões Ministro Luciano Brandão Alves de Souza, em 11 de junho de 2019.
BENJAMIN ZYMLER 
Relator